【裁判字號】    90,勞訴,79
【裁判日期】    901206
【裁判案由】    給付資遣費等
【裁判全文】
臺灣臺北地方法院民事判決  九十年度勞訴字第七九號
    原      告    乙○○
    被      告    縱橫聯運國際有限公司
右當事人間請求給付資遣費等事件，本院判決如左：
    主      文
原告之訴及假執行之聲請均駁回。
訴訟費用由原告負擔。
    事      實
甲、原告方面：
壹、聲明：
一、被告應給付原告新台幣（下同）一百三十七萬七千二百五十元，及自起訴狀繕本
    送達翌日起至清償日止，按年息百分之五計算之利息。
二、願供擔保請准宣告假執行。
貳、陳述：
一、原告自民國八十二年七月十四日起任職於被告公司，並擔任副總經理，迄九十年
    三月五日，因經營理念不合，至遭被告未經預告期間即解除原告副總經理職務，
    依勞動基準法第十六條、第十七條等之規定，被告應給付原告資遣費、預告工資
    、年終獎金、及薪資等如左列所示：
  (一)資遣費：自八十二年七月十四日起至九十年三月五日止，原告工作年資為七年八
    月，如以原告每月薪資十一萬四千元計算，被告應給付原告之資遣費為八十七萬
    四千元。
  (二)預告期間工資：原告工作期間已超過三年，被告應給付三十日之預告工資，計十
    一萬四千元。
  (三)年終獎金：被告迄今仍積欠原告八十九年度之年終獎金，為薪資之二點五倍，計
    二十八萬五千元。
  (四)九十年一月及二月薪資：被告共積欠原告九十年一月、二月之薪資共計二十一萬
    八千二百五十元。
二、前四項總計，被告應給付原告一百三十七萬七千二百五十元。是依據勞動基準法
    之規定提起本件訴訟，並請求自起訴狀繕本送達翌日起至清償日止，按年息百分
    之五計算之遲延利息。
三、對被告抗辯之陳述：
  (一)被告雖辯稱原告擔任副總經理職務，而經理人與公司之關係，應屬委任關係，而
    非適用勞動基準法之勞工，並引用公司法第二十九條第二項及被告公司之公司章
    程第十一條之規定云云，惟查：
  １按勞動基準法第二條第一款將勞工定義為：「受雇主僱用從事工作獲致工資者。
    」申言之，受雇主僱用並在雇主的指揮監督下從事勞動，就其勞動之價值獲得工
    資者即具勞工之身份。至於是否得為勞基法適用對象，或具有勞工性之判斷時，
    則應以勞務形態是否為「指揮監督下勞動」及所得之工資是否具有「勞務對價性
    」為斷，查原告係在原告法定代理人兼總經理甲○○雙重指揮監督下從事其指示
    交待之勞動，並獲取工資報酬，依被告公司之工作規則，舉凡原告之工作時間、
    請假、休息及休假等事項，均需經被告公司法定代理人兼總經理之甲○○核准，
    足見原告任職於被告期間對於自己工作時間不能自行支配，爰而原告之工作性質
    具有人格上之從屬性及經濟上之從屬性，兩造間係屬勞動契約之性質，應堪認定
    ，被告雖辯稱兩造間係屬委任關係云云，然原告對被告具有從屬性，與受任獨力
    處理事務，不具從屬性之情形並不相同；是以，兩造間之關係，自非委任契約甚
    為灼然明確。
  ２查被告公司之法定代理人為甲○○，亦身兼總經理乙職，為被告公司實際上之負
    責人，綜理被告公司全部事務，並規定公司大小事情均要讓其知悉，並由其作決
    定，另被告公司擔任副總經理職務者，除原告之外．還有蔡承勳、廖文權等二人
    ，共計三位副總經理，果如原告在被告公司可獨力作業並行使決定權，焉有拿不
    到薪資及年終獎金之理？！至於投資美國乙節，純係被告徒託空言之語，否則被
    告公司其他兩位股東李桂平及何鉅賢為何沒有投資？為何沒有召開股東會？會議
    記錄何在？被告均未舉証証明。
  ３原告為被告公司之董事，擔任被告公司副總經理乙職，被告並未依公司法第二十
    九條第二項及被告公司章程第十一條規定，經全體股東過半數之同意為之，而係
    由被告公司直接冠以「副總經理」之職稱而已，觀諸被告公司之公司變更登記表
    ，「經理人名單」欄中僅有總經理甲○○並無副總經理乙○○之註記自明，因此
    原告並無公司法及公司章程所訂經理之資格，自無委任關係之可議，合先敘明。
  ４又原告自八十二年七月十四日任職被告公司副總經理職位，於九十年三月五日被
    被告公司解僱，其間原告繼續執行職務，從未疏怠或倦懈，原告任職被告公司年
    資達七年八個月之久，原告依勞基法第十六條、第十七條之規定請求被告給付資
    遣費及預告期間之工資，依法自屬有據，另原告請求被告給付九十年一月及二月
    份之薪資及八十九年度之年終獎金，均係在原告尚未解任期間，原告仍屬被告公
    司之員工，仍應支付薪津及年終獎金，應無疑義。
  ５原告雖係股東，但仍受聘於被告公司實際執行職務，並獲取每月十一萬四千元之
    工資，自與雖身為股東，董事而未實際參與經營事務者有別，原告係屬勞基法第
    二條第一項規定之勞工洵無疑義；又原告並無勞基法第十二條情事，被告卻未加
    預告解雇，顯違勞基法之相關規定甚明。
  ６按原告任職於被告公司，主要係負責業務部門及相關業務，因被告公司之營業性
    質屬於海運貨物承攬業，所以會向國外買主或台灣本地貿易商、出口廠商之客戶
    招攬生意，依作業流程，通常需與船公司簽訂合約，以一個比較大的貨運量，取
    得一個利潤較高的貨櫃價格，然後再賣給客戶，而賺取運費中間差價作為獲利之
    來源。另被告公司之會計部、運務部、文件部等單位，均由被告公司法定代理人
    甲○○直接掌管指揮，原告所屬之業務部門當然亦在甲○○監督指揮下作業，舉
    凡是被告公司與船公司簽約事宜，或被告公司之重大決策，最後還是需由甲○○
    作最終之決定，否則無法實行，此乃被告公司所有員工、職員週知之事實，不容
    甲○○飾詞狡賴。又查甲○○因掌管被告公司業務部，所以被告公司員工薪資、
    業積獎金、年終獎金等，均由甲○○親自核算、發放，原告及其他員工均無權置
    喙或表示意見，觀諸甲○○剋扣原告九十年一、二月薪資及八十九年年終獎金不
    發放不給與，而原告雖身為被告公司董事乙職，猶且無可奈何乙節自明。且另查
    甲○○因經常藉機會出國，原告很順理成章的成為代理人（亦或為代罪羔羊），
    如支出傳票或員工請假單等普通之例行公事，原告簽名蓋章核准，乃正常運作必
    行之事，但遇公司重大事務，超過原告權限時，原告會以國際電話、電報、傳真
    或Ｅ─ＭＡＩＬ等通訊方式連絡甲○○並由其作決定，爰而實質上，原告僅係執
    行甲○○之決定，是以被告公司實際上之決策者為甲○○而非原告。綜上所陳各
    節以觀，足証原告於被告公司之工作性質具有人格上之從屬性及經濟上之從屬性
    ，是以，兩造間係屬勞動契約之性質，應堪認定，爰而被告辯稱兩造間係屬委任
    關係云云，顯不足採。
  (二)被告復辯稱並未將原告解雇，係原告擅自離職云云，惟查被告公司於九十年三月
    六日公告中明載：「自九十年三月五日起解除乙○○在縱橫聯運有限公司所擔任
    之『各項職務』，特此公告。」明顯表明解雇之意，且被告隨即將辦公處所鑰匙
    及保全系統卡片全面更換致使原告不得其門而入，是以，原告係受制於被告公司
    而無法上班，然此係被告拒絕受領勞務給付，而非擅自離職。
  (三)次查被告辯稱原告任職副總期間，未能善盡督導之責，致重要合約被取消，以及
    受海關處分等重大事件云云，惟查被告所辯純屬卸責諉過之遁詞，實際情形如下
    ：被告公司業務部經理孫智仁，在八十九年初，其有２×ＨＱ由廣東經香港再到
    ＫＡＯ轉口區接船往鹿特丹，詎中因航運公司（ＯＯＣＬ）其行政上之疏失，而
    誤將此兩個貨櫃誤入進口區，因為裡面裝的是鞋子，而台灣與大陸不得直接通商
    ，且鞋子為管制品，因而這兩個貨櫃被海關判定為走私而遭沒收之處分。事發之
    初，孫智仁曾將此事經過情形向甲○○報告，因甲○○缺乏處理此方面之經驗，
    做了錯誤的判斷，以致於被告公司變成貨主（真正貨主為長蔚公司），而被海關
    經由法院假扣押四百餘萬元，此事完全係因甲○○一手處理，而海關均指名找甲
    ○○或孫智仁，被告今將責任諉之於原告，實乃推卸責任。且該案業經高雄高等
    行政法院撤銷訴願決定及原處分在案，足証原告與被告公司受海關處分案完全無
    關，被告強加罪責於原告一人之身，顯屬無據，居心叵測。
  (四)被告辯稱依公司法第一百零八條第三項準用同法第五十四條第二項規定，有限公
    司董事不得為自己或他人為與公司同類營業之行為... 由以上諸端足証原告顯無
    意與被告成立僱傭契約關係，更違反競業禁止義務云云，惟查：依公司法第五十
    四條第二項之規定，係指執行業務之股東，不得為自己或他人為與公司同類營業
    之行為而言。被告既稱與原告終止委任關係之後，雙方間並無成立僱傭契約關係
    ，復依被告九十年三月六日公告中載明：「解除乙○○在縱橫聯運公司所擔任之
    各項職務。」之語，均足資証明原告已非被告公司執行業務之股東，甚為灼然明
    確，準以此解，何來公司法第五十四條第二項之適用。
  (五)被告復辯稱：「原告利用職務之便，擅自將公司大小章蓋印於其他公司信函，致
    使該公司冒用被告名義而得利，... 及受海關處分等重大事件。」云云，惟查：
  １被証十三所示之英文信，其翻譯內容如下：「我們燁泰公司感謝並歡迎我們能有
    這個機會與貴公司合作，希望並感激能在此確認我們的公司將分擔一部份ＳＥＮ
    ＡＴＯＲＬＩＮＥ（英偉船務代理）由台灣到美國的船位。燁泰公司將向ＳＥＮ
    ＡＴＯＲ台灣直接登記船位，並放空櫃，簽船文件給燁泰公司，在一九九八年五
    月一日到一九九八年十二月底，這段期間內，要裝滿５００Ｘ４０呎貨櫃，如果
    這樣造成貴公司的損失，我們將負起全部責任。我們很容幸並謝謝您的支持與確
    認這個事實的存在。」以上係一個被告公司同行（燁泰公司）為了要幫忙被告公
    司填合約而致函的一封英文信，公司裡每一個人都知道燁泰公司是在幫被告公司
    的忙，因為以被告公司的貨量無法滿足合約所規定的量，如果未達合約規定的量
    必須罰款，原告純係基於維護公司利益之立場幫助公司，而被告法定代理人甲○
    ○及其他股東沒有擔當，怕承擔任何責任，乃要求原告於其上背書，否則斷無原
    告書立：「以上兩個印章為乙○○所蓋，如有法律責任，則由本人負責，如有產
    生任何罰款，由本人負責，與縱橫公司一概無關」之語句，被告法定代理人甲○
    ○諉過之心態，可見一斑。
  ２被告法定代理人甲○○係被告公司實際負責人及總經理，並控制會計部門，被証
    十四之取款憑條，是甲○○扣原告薪水、年終獎金挪用至美國之最佳証據，被告
    公司之大小章均由甲○○保管，原告何能取得？且原告從未同意將年終獎金投資
    美國之情事，被告就此應負舉証責任，是以，被告徒託空言，顯係狡賴之辭。
  (六)被告屢次辯稱原告為被告公司之大股東之一。三名董事之一。擔任副總經
    理之職，以表面看，似乎權利很大，足以綜管掌控被告公司全般事務，故而被告
    以此作為主張兩造間為委任關係而非僱佣關係之藉口，實際情形如左：
    １股權部份：按被告法代甲○○與其配偶張宏逵二人佔被告公司股權２４％，蔡
      承勳股權２４％，原告在被告公司之股權比例與上開三人相同，平起平坐，焉
      有所謂大股東之可議；另者，原告業於九十年四月十日以台北長安郵局第九二
      九號存証信函要求退股在案可稽。
    ２董事部份：原告自九十年三月份以後，即被迫離開被告公司，至於被告公司如
      何運作或作任何決策，原告根本無法參與，被告屢提原告為被告公司董事乙節
      ，不具任何意義明甚。
    ３副總經理職務部份：查被告公司私下共設有副總經理三人，台北方面有原告及
      廖文權二人（註：甲○○出國期間，原告及廖員均有機會成為代理人，幫其蓋
      章），高雄方面則為蔡承勳，實際上在被告公司不論擔任之職務為副總經理或
      經理，均為支領薪資職員，而付出勞務之對價關係而已。
    ４被告公司印章部份：查被告公司之法定代理人為甲○○，故公司大章由原告保
      管，法定代理人之私章則由甲○○保管，另關係企業縱聯國際有限公司（下稱
      縱聯公司）之法定代理人為原告之名義，故公司大章由甲○○保管，公司私章
      則由原告保管，其用意則是為了防止弊端，互相制衡而已。
    ５年終獎金及九十年一、二月份薪水部份：次查被告因美國公司財務發生問題，
      甲○○曾私下要求全部股東拿錢出來借給被告公司週轉使用，原告及股東何鉅
      賢及李桂平等三人均不同意，奈因年終獎金及員工薪資，均由甲○○一人計算
      核發掌控，在未經原告同意下甲○○擅自扣發原告之年終獎金及九十年一、二
      月份薪水。
    ６縱聯公司大小章部份：因被告公司前因支票跳票，列為拒往戶之故，導致無支
      票使用之窘境，乃均使用由原告擔任法定代理之縱聯公司之支票，於九十年二
      月間，因甲○○陸續將被告公司之資金挪用至美國公司，導致被告公司在台資
      金短缺，乃造成縱聯公司為被告公司開發甚多之支票，但是被告公司銀行帳戶
      內之資金，不足以支付縱聯公司代被告公司已開發出之票款，似此情況，原告
      基於維護公司及股東權益自無代被告公司負擔風險之義務，乃將縱聯公司之大
      章收回，目的則為避免因被告之原因而造成之風險，於法於情於理堪謂允當之
      舉措。
    ７被告公司與縱聯公司間關係之剖析：按舉凡一切對外之營業行為，均為被告公
      司，奈被告公司於八十二年十月二十二日因跳票而遭行庫列為拒絕往來戶，無
      支票可供使用，遂在八十三年初申請縱聯公司之票據使用，簡言之，縱聯公司
      僅係空頭公司，並無實際之業務及營運，惟一之用處，僅係為被告公司開發支
      票供其使用，原告僅為縱聯公司之人頭，後因原告為防止縱聯公司票據遭甲○
      ○濫行開發，而步上被告公司支票遭拒往之後塵，遽在被告公司要求開發縱聯
      公司支票時，原告自當負有審核之責任，爰而在支出傳票上會有原告之簽名，
      此乃正常正當之情形，被告執此顛倒是非黑白，其目的乃為混淆視聽，其行可
      議。
    ８被告公司之大小章，據悉自原告離開後，甲○○曾將之交付予會計高萊燕及秘
      書郭燕珠蓋章，足資証明被告公司並非只有經理或副總經理才有權蓋用被告公
      司大小章，申言之，只要甲○○個人同意︵或高興︶隨時可將被告公司之大小
      章交給秘書或會計蓋章，足証蓋用被告公司大小章並非原告專有之權力，亦需
      甲○○之同意或授權方可行之。
    ９末查被告傳訊之証人高萊燕、廖宛如等二人，在被告公司擔任之職務係負責國
      外帳目，一般之支出傳票、開發支票等國內帳，則均由其他會計負責（例如：
      黃美惠、鍾羽情、林雅惠等人是），爰而彼等對於被告公司國內帳部分之作業
      情形並不熟悉。
、證據：提出勞工保險卡、公告、薪資單、第一商業銀行分類帳、高雄高等行政法
    院主文公告查詢結果、存證信函、服務報告單、支票存款票據領用紀錄查詢單等
    影本為證。
乙、被告方面：
壹、聲明：如主文所示。
貳、陳述：
一、原告與被告間係委任契約關係，原告非勞動基準法所稱之勞工，不得依勞基法規
    定請求資遣費及預告期間工資：
  (一)按，「經理人之委任、解任及報酬，依左列規定定之：一無限公司、兩合公司須
    有全體無限責任股東過半數同意。二有限公司須有全體股東過半數同意。三股份
    有限公司須有董事過半數同意。」為公司法第二十九條第二項所明文規定。因此
    ，經理人與公司間之關係，應屬委任關係，而非適用勞基法之勞動關係，合先敘
    明。而勞基法所規定之勞動契約，係指當事人之一方，在從屬於他方之關係下，
    提供職業上之勞動力，而由他方給付報酬之契約，與委任契約之受僱人，以處理
    一定目的之事務，具有獨立之裁量權有別，此有最高法院八十三年度台上字第七
    二號判決意旨可稽，是以，公司委任之經理人與公司間屬委任關係，非勞基法所
    稱之勞工，自無勞基法之適用。又，最高法院八十三年度台上字第一○一八號判
    決亦明白揭櫫：「所謂委任，係指委任人委託受任人處理事務之契約而言。委任
    之目的在一定事務之處理。故受任人給付勞務，僅為手段，除當事人另有約定外
    ，得在委任人所授權範圍內，自行裁量決定處理一定事務之方法，以完成委任之
    目的。而所謂僱佣，則指受僱人為僱用人服勞務之契約而言。僱佣之目的，僅在
    受僱人單純提供勞務，有如機械，對於服勞務之方法毫無自由裁量之餘地，兩者
    之內容及當事人間之權利義務均不相同。」。
(二)按，稱經理人者，謂由商號之授權，為其管理事務及簽名之人，民法第五百五十
    三條第一項定有明文。查，被告縱橫聯運公司之公司章程第十一條載明「本公司
    得設總經理一人經理若干人，其委任、解任及報酬依照公司法第二十九條規定辦
    理。」，而原告乙○○原係被告公司之副總經理，此有其任職期間公司製發之名
    片可證。次查，原告乙○○受被告公司委任擔任被告公司之副總經理職務，負責
    海運承攬業務之推廣，在此授權範圍內，即可自行裁量決定處理一定事務之方法
    ，以完成其推廣經營業務之目的。在擔任副總經理期間，原告經常出國代表被告
    公司與被告公司國外重要客戶洽商業務，並受被告公司委託保管被告公司之大小
    章，於該公司總經理出國洽公期間負責維持公司財務正常運作，此有被告公司印
    鑑交接紀錄表二紙可資證明，足徵原告對被告公司之業務及財務等營運具有實質
    重大的影響力。又查，原告乙○○並經被告公司授權負責管理被告公司員工請假
    、休假之核准及被告公司財務支出之核准，此有其在被告公司支出證明單副總經
    理欄位之簽名蓋章可稽，既然原告乙○○擔任副總經理之職務係憑其知識、經驗
    等為被告公司管理事務，並有權為被告公司簽名，其於職務範圍內之事宜有自主
    性，並非如僱佣契約之受僱人僅單純提供勞務，有如機械，足證原告與被告公司
    間即為委任契約關係，非屬僱傭關係，原告非勞基法所稱之勞工，自無勞基法之
    適用，合先敘明。
(三)原告為被告公司之大股東之一，亦為被告公司董事之一，其受被告公司委任擔任
    副總經理職務，係為自己之營業而勞動，與僱佣契約之受僱人在人格上及經濟上
    完全從屬於僱主，截然不同，原告絕非勞基法所稱之勞工：
  １原告雖稱：「觀諸被告公司之公司變更登記表，經理人名單欄中僅有總經理甲○
    ○，並無副總經理乙○○之註記....，爰而原告並無公司法及公司章程所訂經理
    之資格，自無委任關係之可議。」云云，惟查，公司委任經理人後，有無向主管
    機關登記，因登記事項僅為行政監督措施，登記與否，並不影響委任關係之認定
    ，此有台灣高等法院八十七年度勞上字第一七號判決可參。
  ２原告另主張其係於被告公司法定代理人兼總經理甲○○雙重指揮監督下從事其指
    示交待之勞動，並獲取工資報酬，....  原告任職於被告公司期間對於自己工作
    時間不能自行支配，爰而原告之工作性質具有人格上之從屬性及經濟上之從屬性
    云云，惟，被告公司係一依公司法設立之有限公司，其資本額為七百五十萬元，
    而原告乙○○之出資額一百八十萬七千二百四十五元，即占有百分之二十四以上
    股份，為被告公司大股東之一。次查，原告亦為被告公司董事，而有限公司之董
    事係有限公司之法定、必備、常設之業務執行機關，在公司內部有執行業務之權
    限，對外得代表公司，此觀之公司法第一百零八條第一項：「公司應至少置董事
    一人執行業務，並代表公司」之規定自明。原告雖受被告公司委任擔任副總經理
    職務，惟公司設置經理人之目的係在輔助法定業務執行機關執行公司業務。揆諸
    本件情形原告為被告公司大股東之一，依法即為有限公司意思機關構成員之一，
    且其亦為被告公司董事，依法即為被告公司業務執行機關，是以原告擔任被告公
    司副總經理一職，實質上即因其本身同時為被告公司業務執行機關而被吸收。再
    者，依公司法第一百零八條第三項準用同法第四十六條第一項規定，有限公司董
    事有數人時，關於業務之執行，則應取決於過半數之同意。原告既身為被告公司
    董事之一，則就被告公司業務之執行，必然係經由其與另二位董事之過半數同意
    決定之，是以，原告辯稱其係在被告公司法定代理人兼總經理甲○○雙重指揮監
    督下從事其指示交待之勞動云云，核與實情不符，委無足採。末查，原告任職被
    告公司副總經理期間上下班從無需打卡，自非從屬於僱主之勞工，則原告稱其對
    於自己工作時間不能自行支配云云，並非事實，亦不可採。由上可知，原告既為
    被告公司大股東之一，亦為被告公司董事之一，則其擔任被告公司副總經理職務
    ，非僅單純係為被告公司之營業勞動，更同時兼有為自己之營業勞動之目的，與
    僱佣契約之受僱人在人格上及經濟上完全從屬於僱主，截然不同，從而，原告與
    被告公司間根本不具有人格上或經濟上從屬性，其與被告公司間之關係絕非勞動
    契約下之勞工與雇主之關係，彰彰甚明，其主張依勞基法之規定請求資遣費及預
    告期間工資等，毫無理由。
二、被告縱橫聯運公司與原告乙○○間終止委任關係之後，雙方間並未成立僱佣契約
    關係，遑論僱佣關係之終止：
  (一)查原告乙○○為被告公司最大股東之一，同時為被告公司董事，依法即為被告公
    司業務執行機關，在公司內部本有執行業務之權限，對外得代表公司。原告雖受
    被告公司委任擔任副總經理一職，惟查原告擔任被告公司副總經理係被告公司董
    事間關於執行公司業務之分工，以及便於對外聯繫公司業務所需要，實際上，就
    被告公司業務之執行亦係經由原告與另二位董事以過半數同意決定之，是以，原
    告擔任被告公司副總經理一職，實質上即因其本身同時為被告公司業務執行機關
    而被吸收。原告若非身為被告公司董事，如何有權保管被告公司大小章？職是，
    本件原告與一般公司副總經理並未同時兼具公司董事身分之情形殊異。
  (二)原告與被告公司間為委任關係，已詳述如前。按，委任關係之存續係根基於當事
    人間彼此之互信，如信用已動搖，自許當事人隨時終止委任關係，此為委任關係
    之重要原則，亦為民法第五百四十九條第一項所明文規定。查，原告於任職被告
    公司副總經理期間，利用其職務之便，擅自將被告公司之大小章蓋印在其他公司
    之信函，致使該公司冒用被告公司名義而得利，影響被告公司權益甚鉅。嗣後，
    經查明係由原告乙○○所為，此有原告乙○○親筆於該文件上聲明：「以上兩個
    印章為乙○○所蓋，如有法律責任，則由本人負責，如有產生任何罰款，由本人
    負責，與縱橫公司一概無關。」可稽，足證原告受被告公司委任擔任被告公司副
    總經理職位，非但未善盡副總經理應盡之責任，其前開不法行為更斲傷被告公司
    權益及商譽。除前開事件外，嗣後更陸續發生韓進公司及英偉公司等重要合約被
    取銷以及受海關處分等重大事件，被告公司實已對原告完全失去信任，認為原告
    已不適於繼續擔任副總經理職位，被告公司全體股東遂於九十年三月三日召開臨
    時股東會，以全體股東過半數之同意，決議自九十年三月五日起解除原告乙○○
    之原任副總經理職務，終止與原告之委任契約關係，揆諸前揭規定，自屬有據。
  (三)承前所述，被告縱橫聯運公司業於三月五日與原告乙○○終止委任契約關係，惟
    雙方之間並未成立僱佣契約關係。按，稱僱佣者，謂當事人約定，一方於一定或
    不定期限內為他方服勞務，他方給付報酬之契約，民法第四百八十二條定有明文
    。查，被告公司與原告終止委任契約關係之後，雙方根本未曾論及僱佣契約之要
    素，如服勞務範圍以及報酬等，是以，雙方間就僱佣契約之成立並未達成合意。
    次按，依公司法第一百零八條第三項準用同法第五十四條第二項規定，有限公司
    董事不得為自己或他人為與公司同類營業之行為。查被告公司之營業項目為海運
    承攬運送業務，原告雖已非被告公司副總經理，惟其仍為被告公司董事，且其仍
    擁有被告公司百分之二十四以上股份尚未轉讓，詎料，原告竟在與被告公司終止
    委任關係後，短短一星期時間旋即另行設立一家與被告公司所營事業相同之「凱
    駿國際有限公司」，此有經濟部公司登記資料庫查詢顯示該公司核准成立日期為
    九十年三月十二日以及所營事業為海運承攬運送業可稽，原告乙○○不僅負責該
    公司經營管理，同時其更係該公司持股最多之最大股東，該公司資本額七百五十
    萬元，原告出資額即占三百萬元之鉅。由以上諸端更足證原告顯然無意與被告公
    司成立僱佣契約關係，且核原告前述行為更已然違反有限公司董事之競業禁止義
    務。既然僱佣契約關係尚未成立，自無終止僱佣契約關係可言。
三、原告主張依被告公司九十年三月六日公告中載明：「解除乙○○在縱橫聯運公司
    所擔任之各項職務」，足資證明原告已非被告執行業務股東，何來公司法第五十
    四條第二項之適用....  云云。惟查，原告乙○○迄今仍為被告公司之董事，此
    有被告公司章程第九條記載：「本公司置董事三人，推定甲○○、乙○○、張宏
    逵為董事」可稽，再者，被告公司變更登記表亦記載乙○○為董事，此觀諸原告
    提出之原證六號縱橫聯運國際有限公司變更登記表自明。是以，原告乙○○依法
    仍為被告公司業務執行機關，惟，其竟然另行設立一家與被告公司所營事業相同
    之「凱駿國際有限公司」（下稱凱駿公司），則原告前述行為顯然已違反有限公
    司董事之競業義務，實無庸置疑，原告辯稱其已非被告執行業務股東云云，顯與
    事實不符，委無足信。
四、原告又稱被告既稱與原告並未成立僱佣契約，並公告解除原告於被告公司之擔任
    之各項職務，復將辦公處所鑰匙及保全系統更換，致使原告不得其門而入，足證
    被告故意不履行僱佣契約之舉措... 云云。惟查，被告公司以全體股東過半數之
    同意，決議自九十年三月五日起解除原告乙○○原任副總經理職務，終止與原告
    之委任關係後，雙方間就僱佣契約之成立根本未達成合意，已如前述。既然雙方
    之僱佣契約根本未成立，被告公司又如何可能故意不履行僱佣契約？另查，被告
    公司係經營海運承攬運送之公司，每日皆有許多客戶進出被告公司領取提單，而
    被告公司之大門自早上八時三十分起即已開啟，原告隨時皆可自由進出被告公司
    ，根本無原告所稱不得其門而入，其受制於被告公司而無法上班等情事，足徵原
    告前開說詞純屬狡辯，實不可採。
五、原告另稱被告公司之會計、運務部、文件部等單位均由被告公司法定代理人甲○
    ○直接掌管指揮，原告所屬業務部門亦在甲○○指揮下作業，舉凡被告公司與船
    公司簽約事宜，或被告公司重大決策，最後還是需要由甲○○作最終決定，否則
    無法實行....  云云。惟查，由於被告公司係從事海運貨物承攬業務，故會向國
    外買主或台灣本地出口商招攬生意，另亦需與船公司簽訂合約，因原告同時具有
    身為被告公司大股東暨董事之身份，並受被告公司委任擔任副總經理，所以關於
    對外與船公司聯繫、洽談及簽約等諸項事宜，被告公司皆授權原告實際負責進行
    ，在原告被授權處理事務之範圍，其可自行裁量決定處理該事務之方法，以完成
    其推展業務之目的，絕非如僱佣契約之受僱人僅機械式之提供勞務，再審酌最高
    法院二則判決闡釋委任契約關係與僱佣契約關係之判斷標準，原告與被告公司間
    之關係當屬於委任契約關係，實無庸置疑。至於被告公司與其他公司欲簽訂合約
    ，依法自應取得被告公司法定代理人董事長甲○○之同意並蓋印作成正式合約文
    件，以完成合約簽訂流程，此係為符合法律規定之必然結果，職是，原告前述所
    稱顯係扭曲事實砌詞狡辯，實不足為憑。
六、原告另辯稱被證十三號係被告公司同行燁泰公司為了要幫忙被告公司填合約而致
    函之一封英文信，公司裏每一個人都知道燁泰公司是在幫被告公司的忙，原告純
    係基於維護公司利益之立場幫助公司，被告法定代理人甲○○及其他股東沒有擔
    當，怕承擔任何責任，而要求原告於其上背書，否則斷無原告書立：「以上兩個
    印章為乙○○所蓋，如有法律責任，則由本人負責，如有產生任何罰款，由本人
    負責，與縱橫公司一概無關」之語句....  云云，惟查，原告利用其職務之便，
    擅自將被告公司大小章蓋印在其他公司之信函，並同意該公司使用被告與
    SENATOR LINE（英偉船務代理公司）之合約艙位，致使該公司得冒用被告公司名
    義而得利。由於原告前述行為事先根本未取得被告公司之同意，嗣後，經被告公
    司查明竟係原告所為，原告除親筆在該文件上聲明外，更簽具一份切結書，載明
    ：「本人乙○○在自由意志及甲○○、沈雄文、吳文清、蔡承勳、張宏逵見證之
    下，簽立此切結書，確認（附頁一：按，即被證十三號）于１９９８年１０月３
    ０日所簽之文件（字）全部屬實，為了對本人一時失察，未經公司同意將公司對
    外印章蓋給他人之行為負責，特此聲明，如此行為造成公司損失，全由本人概括
    承受，並放棄先訴抗辯權。」復足證原告確實在未經被告公司同意之下擅自允許
    其他公司使用被告公司艙位，嚴重傷害被告公司之權益，不臆原告現在竟誣指被
    告法定代理人甲○○及其他股東沒有擔當，要求原告於其上背書云云，非僅悖於
    事實，原告狡辯推卸責任之心態，莫此為甚！
七、原告乙○○絕非被告公司之受僱職員，其為被告公司大股東之一且擔任董事職位
    ，其之所以提起本件訴訟純係因其與被告公司董事及主要股東間理念不合，故原
    告主張依勞基法之規定請求資遣費等，毫無理由：原告稱被告法定代理人甲○○
    及其配偶張宏逵二人佔被告公司股權百分之二十四，蔡承勳百分之二十四，原告
    在被告公司之股權比例與上開三人相同，焉有所謂大股東....，另原告已於九十
    年四月十日要求退股....  云云。惟查，被告法定代理人甲○○僅佔被告公司股
    權百分之十二，另股東張宏逵亦僅佔股權百分之十二，原告占被告公司股權比例
    則係百分之二十四，前述甲○○及張宏逵之股權均只為原告股權之二分之一而已
    ，原告確實為被告公司「大股東之一」，是以，原告前開所稱純屬砌詞矯飾，委
    不足取。再者，有限公司並無退股制度，股東在公司存續中欲收回投資，全恃出
    資轉讓一途，且有限公司董事非得其他全體股東同意，不得以其出資之全部或一
    部，轉讓他人，公司法第一百一十一條第三項定有明文。查，原告為被告公司董
    事，此為被告公司之公司章程及公司變更登記表所明載，且為原告不爭之事實。
    原告固稱其於九十年四月十日以台北長安郵局第九二九號存證信函要求退股，惟
    被告公司之全體股東迄今尚未同意原告所提之退股要求，故原告仍係被告公司股
    東暨董事之一，其雖擔任被告公司副總經理職務，唯實際上係為自己之營業而勞
    動，其與被告公司間根本不具有人格上或經濟上從屬性，原告絕非屬勞動契約下
    之勞工，此復足證原告之所以提起本件訴訟完全係因渠與被告公司其他董事及股
    東理念不合，是以，原告主張依勞基法之規定請求資遣費等，毫無理由。
八、被告公司所開具之支票、本票及向銀行取款的取款條等皆必須蓋印公司章，而被
    告公司之公司章在原告離開被告公司之前平時係由原告保管，因此，會計將前開
    單據製作完畢皆交給原告蓋用公司章，此有證人高萊燕及廖宛如分別於九十年十
    月四日及十月二十九日到庭具結作證為憑。查，本件情形為原告以其係出資最多
    股東之一暨執行業務董事之一的身份受被告公司委任擔任副總經理一職，此乃被
    告公司授權委託原告負責保管被告公司之公司章之緣故。原告所稱據悉自其離開
    被告公司後，被告公司之大小章曾交由其他職員蓋章等語並不能推翻被告公司之
    公司章在原告擔任被告公司副總經理期間皆係由原告負責保管蓋印之事實，職是
    ，原告前開所辯，純屬臨訟砌詞，不足為訓。
九、關於被告公司之公司章由原告保管乙節，此為原告九十年十月二十二日準備(六)狀
    所自認，亦經證人高萊燕及廖宛如分別於九十年十月四日及十月二十九日到庭具
    結作證屬實。試想，若原告僅僅係一名支領薪資之職員，被告公司如何可能將公
    司最重要之公司章交由原告保管？益徵原告以其出資最多股東之一暨執行業務董
    事之一之身分而擔任被告公司副總經理一職，其與被告公司間確實屬委任關係，
    衡諸原告於被告公司實際上占有舉足輕重之地位，其絕非勞動契約之勞工可相比
    擬！另查，平日被告公司之會計單據，包括被告公司所開具之支票、本票或向銀
    行取款之請款單、取款單等，依被告公司之會計作業流程，均係由會計人員製作
    完成再交由原告蓋用公司章，此亦有證人高萊燕及廖宛如分別於九十年十月四日
    及十月二十九日到庭具結陳述之證詞可稽，益證原告前曾狡辯被告公司大小章均
    由甲○○保管，原告如何取得....云云，即與事實不符，殊無可採。
十、查，被告公司所開具之支票、本票及向銀行取款的取款條等皆必須蓋印公司章；
    會計將前開單據製作完畢皆需交由原告蓋用公司章；除證人高萊燕、廖宛如之外
    ，被告公司其他會計亦同樣須將該些單據交由原告蓋用公司章；被證十四號第一
    銀行取款條是由證人高萊燕交給原告蓋用被告公司之公司章等，業經證人高萊燕
    、廖宛如分別於九十年十月四日及十月二十九日到庭具結作證屬實。再者，證人
    高萊燕係被告公司之會計主任，對被告公司之帳務作業再熟悉不過，而證人廖宛
    如任職被告公司會計已逾二年，是證人高萊燕及廖宛如並無原告所稱對被告公司
    國內帳作業不熟悉等情。
十一、關於年終獎金，原告乙○○、被告公司股東甲○○、張宏逵及蔡承勳等四人確
      實合意就四人之年終獎金全數匯往美國進行投資，此筆金額之支出確實經由原
      告之同意，此由原告於被告公司所設存款帳戶之帳行存款憑條上蓋用其所保管
      之被告公司之公司章即知，此更有證人高萊燕於九十年十月十四日到庭證稱係
      其將被證十四號第一銀行取款條交給原告蓋用被告公司之公司章，原告既已同
      意將其年終獎金匯往美國投資，自不容原告嗣後狡賴辯稱被告公司未提出任何
      會議記錄或原告同意之證明文件云云，是原告上述所稱，益證原告之所以提起
      本件訴訟完全係因與被告公司其他董事及股東理念不合。
十二、至於原告所稱九十年一月及二月薪資，被告公司早已向原告表示欲給付予原告
      ，惟其拒不受領。查原告公司之員工薪水向來係由被告公司之關係企業縱聯國
      際有限公司（下稱縱聯公司）之銀行帳戶支付，由於原告同時身為該縱聯公司
      之董事長，竟未經縱聯公司全體董事之同意，擅自將該公司申請停業並凍結該
      公司銀行帳戶且帶走縱聯公司之大小章，致使被告公司資金周轉困難無法支付
      員工薪資。被告公司早已向原告表示請其依被告公司之規定領取前述一月及二
      月薪資，然原告卻加以拒絕，況且，縱聯公司之大小章迄今為原告所持有。詎
      料，原告現竟誑稱甲○○扣原告九十年一、二月份薪資不發給云云，顯係砌詞
      狡賴，實不足取，是以，原告起訴請求九十年一、二月薪資部分顯無必要，應
      予駁回。
十三、末查，原告於九十年三月五日以前係被告公司之副總經理，其與被告公司間屬
      於委任契約關係，並非適用勞基法之勞工。被告公司於九十年三月五日終止與
      原告之委任契約，原告竟主張依勞基法第十六條、第十七條之規定請求被告公
      司給付資遣費八十七萬四千元及預告期間工資十一萬四千元等，顯無理由。退
      萬步言，縱認原告有勞基法之適用（被告茲否認之），惟依勞基法第十七條規
      定：「雇主依前條終止勞動契約者，應依左列規定發給勞工資遣費：一在同一
      雇主之事業單位繼續工作，每滿一年發給相當於一個月平均工資之資遣費。二
      依前款計算之剩餘月數或工作未滿一年者，以比例計給之。未滿一個月以一個
      月計。」而該條所指之「平均工資」依同法第二條第四款規定：「平均工資：
      謂計算事由發生之當日前六個月內所得工資總額除以該期間之總日數所得之金
      額。」查，依原告於起訴狀記載，其九十年一月份薪資為十萬四千二百五十元
      、九十年二月份薪資為十一萬四千元，而依原證五號薪津明細所載，原告八十
      九年九月薪資為十一萬二千五百五十元，八十九年十月、十一月、十二月薪資
      均為十一萬四千元，而自九十年三月五日往前回溯六個月（即八十九年九月六
      日）期間之總日數為一八一日，故原告一個月平均工資應為十一萬一千五百十
      五元（計算式：(112,557  + 114,000  + 114,000  + 114,000 + 104,250  +
      114,000)÷181×30 = 111,514.97），是以，以原告一個月平均工資十一萬一
      千五百一十五元計算，被告公司應付之資遣費至多為八十五萬四千九百四十九
      元（計算式：NT$111,515×  (7+8/12)年=NT$854,948.33）。另，預告期間工
      資亦應僅為十一萬一千五百一十五元。
、證據：提出被告公司章程、原告任職被告公司之名片、臨時股東會決議書、印鑑
    交接紀錄表、員工請（休）假單、支出證明單及相關單據、原告蓋印大小章之信
    函、第一商業銀行存摺類存款取款憑條、凱駿公司基本資料查詢、原告任職凱駿
    公司之名片、凱駿公司變更登記事項卡、切結書等影本為證，並聲請訊問證人高
    萊燕、廖宛如。
    理      由
壹、本件原告起訴略以：自八十二年七月十四日起任職於被告公司，並擔任副總經理
    ，為勞動基準法上所稱之勞工，迄九十年三月五日，因經營理念不合，至遭被告
    未經預告期間即解除原告副總經理職務。以原告工作年資為七年八個月、每月薪
    資為十一萬四千元計算，被告應給付原告資遣費八十七萬四千元、預告期間工資
    十一萬四千元、年終獎金二十八萬五千元、九十年一月及二月薪資二十一萬八千
    二百五十元，合計應給付原告一百三十七萬七千二百五十元，是依據勞動基準法
    第十六條、第十七條等規定提起本件訴訟，並請求自起訴狀繕本送達翌日起至清
    償日止，按年息百分之五計算之遲延利息等語。被告則以：原告與被告間係委任
    契約關係，原告非勞動基準法所稱之勞工，不得依該法規定請求；且被告與原告
    終止委任關係之後，雙方間並未成立僱佣契約關係，遑論僱佣關係之終止等語置
    辯。
貳、原告主張其自八十二年七月十四日起任職於被告公司，並擔任副總經理，迄於九
    十年三月五日，遭被告解除原告副總經理職務之事實，業據其提出勞工保險卡、
    公告、薪資單等影本為證，並為被告所不爭執，堪信為真實。
、原告係以勞動基準法為請求權基礎，請求被告應給付資遣費、預告期間工資、年
    終獎金、及九十年一月份、二月份之薪資，是本件所首應審酌者，係原告是否為
    勞動基準法第二條第一款所稱之勞工。經查：
一、被告就此辯稱：原告係擔任被告公司之副總經理，為公司法上所稱之經理人，是
    與被告間為委任關係，原告自非勞動基準法上所稱之勞工；又依據被告公司第十
    一條載明「本公司得設總經理一人經理若干人，其委任、解任及報酬依照公司法
    第二十九條規定辦理。」而原告原係被告公司之副總經理，依上揭章程規定，亦
    可見其係受被告公司所委任；且(一)原告負責海運承攬業務之推廣，在此授權範圍
    內，即可自行裁量決定處理一定事務之方法，以完成其推廣經營業務之目的；(二)
    原告經被告公司授權負責管理被告公司員工請假、休假之核准及被告公司財務支
    出之核准；(三)被告公司之出資額，原告占百分之二十四以上，依據章程並為被告
    公司三位董事之一，故原告非僅單純係為被告公司之營業勞動，更同時兼有為自
    己之營業勞動之目的，與僱佣契約之受僱人在人格上及經濟上完全從屬於僱主，
    截然不同，是原告並非勞動基準法上所稱之勞工甚明。
二、原告就被告前揭之答辯則主張：原告係在原告法定代理人兼總經理甲○○雙重指
    揮監督下從事其指示交待之勞動，並獲取工資報酬，依被告公司之工作規則，舉
    凡原告之工作時間、請假、休息及休假等事項，均需經被告公司法定代理人兼總
    經理之甲○○核准，足見原告任職於被告期間對於自己工作時間不能自行支配，
    爰而原告之工作性質具有人格上之從屬性及經濟上之從屬性，兩造間係屬勞動契
    約之性質；又如原告在被告公司可獨力作業並行使決定權，焉有拿不到薪資及年
    終獎金之理？且被告並未依公司法第二十九條第二項及被告公司章程第十一條規
    定，經全體股東過半數同意原告擔任副總經理，而係由被告公司直接冠以「副總
    經理」之職稱而已，觀諸被告公司之公司變更登記表，「經理人名單」欄中僅有
    總經理甲○○並無副總經理乙○○之註記自明；另原告雖係股東，但仍受聘於被
    告公司實際執行職務，並獲取每月十一萬四千元之工資，自與雖身為股東、董事
    而未實際參與經營事務者有別；另查甲○○因經常藉機會出國，原告很順理成章
    的成為代理人，如支出傳票或員工請假單等普通之例行公事，原告簽名蓋章核准
    ，乃正常運作必行之事，但遇公司重大事務，超過原告權限時，原告會連絡甲○
    ○並由其作決定，爰而實質上，原告僅係執行甲○○之決定，是以被告公司實際
    上之決策者為甲○○而非原告等語。
三、按「經理人之委任、解任及報酬，依左列規定定之：一無限公司、兩合公司須有
    全體無限責任股東過半數同意。二有限公司須有全體股東過半數同意。三股份有
    限公司須有董事過半數同意。」為公司法第二十九條第二項所明文規定；又被告
    公司章程第十一條亦載明「本公司得設總經理一人經理若干人，其委任、解任及
    報酬依照公司法第二十九條規定辦理。」原告既擔任被告公司之副總經理，依據
    前揭法條、被告公司章程之規定，其與被告間之關係，即應為委任關係。至原告
    雖主張被告未經全體股東過半數同意，係直接被冠上「副總經理」職稱，是與上
    揭法條、被告公司章程之規定並不相符，然查，原告本身即係被告公司之主要股
    東之一，出資額占被告公司資本額百分之二十四以上，並兼為被告公司董事，此
    有被告公司變更登記事項卡在卷可稽，復長期擔任副總經理職務達七年八個月之
    久，實難認原告擔任此一職務，係未經全體股東之過半數同意；又查，公司委任
    經理人後，縱未向主管機關登記，但因登記事項僅為行政監督措施，登記與否，
    並不影響委任關係之認定，是原告主張被告公司變更登記事項卡上並未登記原告
    為經理人，足見原告並非經理人云云，亦無足採信。次按「經理人與公司間為委
    任關係，此觀公司法第二十九條第二項『經理人之委任....  』之規定即明。而
    勞動基準法所規定之勞動契約，係指當事人之一方，在從屬於他方之關係下，提
    供職業上之勞動力，而由他方給付報酬之契約，與委任契約之受僱人，以處理一
    定目的之事務，具有獨立之裁量權者有別。」最高法院八十三年度台上字第七十
    二號判決可資參照，兩造間既屬委任關係，已認定如前述，則揆諸前揭見解，原
    告自非勞動基準法上所稱之勞工甚明。
四、次查，原告擔任副總經理期間，係負責海運承攬業務之推廣，此為兩造所不爭執
    ；而被告辯稱原告有權管理被告公司員工請假、休假之核准及被告公司財務支出
    之核准之事實，除有卷附僅有原告簽名或用印，而無被告法定代理人兼總經理李
    榮方簽名或用印之被告公司員工請（休）假單、支出證明單、出差旅費報告表可
    資佐證外，證人高萊燕結證稱：「（被告訴訟代理人：平常被告需製作取款單及
    請款單是否都由證人製作好給原告蓋公司章？）我擔任會計工作，也有其他會計
    ，我們作業時，都必須給原告蓋章。」（九十年十月四日言詞辯論筆錄參照）證
    人廖宛如證稱：「（被告訴訟代理人：被告公司章是否由原告所保管？）是的，
    在他離職前是由他保管。」「（被告訴訟代理人：票據、請款單、傳票、銀行取
    款條等會計文件是否由會計師拿給原告蓋公司章？）是的。」「（被告訴訟代理
    人：除證人外，其他會計人員是否在製作上述單據時，也要由原告蓋章？）是的
    。」（九十年十月二十九日言詞辯論筆錄參照）等語，亦足稽被告辯稱原告有財
    務支出核准之權利為真實。原告雖主張其仍應受總經理李榮方之指揮監督，但此
    主張與前揭被告所提出之被告公司員工請（休）假單、支出證明單、出差旅費報
    告表所載，僅需原告簽名或用印之情形不符，尚難輕信；而原告雖又另稱僅於總
    經理李榮方出國期間，始代理行始李榮方之權利等語，然查前揭原告之用印、簽
    名行為，並無表明代理之意旨，原告此部份之主張已難輕信，況依被證八通告文
    件所載，原告於出國期間，若需將其所持有之被告公司印章交由總經理李榮方掌
    管，尚需通知被告公司各股東，此亦足證原告持有上揭印章，並非基於總經理之
    授權，而係其原有之職務上之權利，是原告主張其係基於總經理李榮方之指揮監
    督，始有蓋章之權利云云，亦不足採信。原告既負責海運承攬業務之推廣，並有
    權管理被告公司員工請假、休假之核准及被告公司財務支出之核准，而毋庸受總
    經理李榮方之指揮監督，則其自有權裁量決定處理一定事務之方法，以完成一定
    之目的，而無僅單純提供勞務，有如機械，對於服勞務之方法毫無自由裁量之餘
    地之情形，是核其性質，亦屬委任契約甚明。是縱原告並非公司法上所稱之經理
    人，依前述認定之事實，原告亦非勞動基準法上所稱之勞工。
肆、原告既非屬勞動基準法所稱之勞工，已如前述，則原告依據勞動基準法之規定請
    求被告給付一百三十七萬七千二百五十元，及自起訴狀繕本送達翌日起至清償日
    止，按年息百分之五計算之利息，自無理由，應予駁回。又原告受敗訴判決，其
    假執行之聲請即失所依據，應併予駁回。
伍、本件事證已臻明確，兩造其餘攻擊防禦方法及所提之證據，核與判決結果無影響
    ，毋庸一一論述，附此敘明。
陸、結論：本件原告之訴為無理由，依民事訴訟法第七十八條之規定，判決如主文。
中      華      民      國    九十    年     十二     月      六      日
                                            勞工法庭法      官  林鴻達
右為正本係照原本作成
如對本判決上訴，須於判決送達後廿日內向本院提出上訴狀
中      華      民      國    九十    年     十二     月      六      日
                                                    法院書記官  林秀娥


司法院資訊處製作；財團法人民間司法改革基金會備份。
